【裁判字號】    99,訴,1395
【裁判日期】    990921
【裁判案由】    分配表異議之訴
【裁判全文】
臺灣臺中地方法院民事判決              99年度訴字第1395號
原      告  丙○○
訴訟代理人  羅翠慧律師
複代理人    李姝律師
被      告  渣打國際商業銀行股份有限公司
法定代理人  乙○○
訴訟代理人  甲○○
上列當事人間請求分配表異議之訴事件，本院於民國99年9月7日
言詞辯論終結，判決如下：
    主  文
原告之訴駁回。
訴訟費用由原告負擔。
壹、原告方面：
  一聲明：被告於本院民國（下同）99年5月27日製作之98年度
    司執字第14849號分配表中次序8之第二順位抵押權本金1,31
    7,026元，及次序11之違約金債權1,175元應予剔除列為普通
    債權；訴訟費用由被告負擔。
  二陳述：
    (一)緣訴外人張加益向原告借款400萬元，並以其所有坐落於
      臺中市○區○村段241之2、242之3、242之13、242之14、
      242之23地號土地，應有部分各為萬分之790，及建號9981
      號，門牌臺中市○區○○路二段92號7樓，應有部分全部
      、建號9988號，門牌臺中市○區○○路二段92號地下二層
      ，應有部分31分之2，共2筆建物（與上開5筆土地合稱系
      爭不動產，下同）設定最高限額520萬元之第二順位抵押
      權予原告作為該筆借款之擔保，於97年9月11日完成抵押
      權登記。嗣張加益逾期未清償，原告就系爭不動產取得拍
      賣抵押物裁定，並聲請強制執行，由本院民事執行處以98
      年度司執字第14849號辦理，後經公開拍賣，於99年3月4
      日賣得價金6,459,200元。本院民事執行處就上開賣得價
      金於99年5月27日製作分配表（下稱系爭分配表），並定
      於99年6月14日上午10時45分實行分配。
    (二)被告固就系爭不動產有第一順位抵押權，然上開分配表中
      ，次序8所列計第二順位抵押權之被告債權1,317,026元（
      下稱系爭債權），係張加益所有坐落於彰化縣埤頭鄉路○
      ○段138之23地號，應有部分全部、同段138之38地號，應
      有部分35分之1，共兩筆土地，及建號253號，門牌彰化縣
      埤頭鄉○○路221巷18弄30號建物，應有部分全部（下稱
      位於彰化之不動產）所擔保之抵押債權，並非系爭不動產
      擔保之抵押債權範圍內。
    (三)被告之系爭債權既僅就張加益位於彰化之不動產設定最高
      限額抵押權，依民法第862條第1項規定：「抵押權之效力
      ，及於抵押物之從物及從權利。」系爭債權未受償之部分
      ，應僅就張加益位於彰化之不動產強制執行程序中得參與
      分配並優先受償，該抵押權之效力不應及於本院98年度司
      執字第14849號對系爭不動產之強制執行程序。然系爭分
      配表卻誤將被告系爭債權本金及利息列計為次序8之第二
      順位抵押權，致原告之第二順位抵押債權400萬元退居於
      第三順位。
    (四)是原告依強制執行法第41條第1項本文規定，於99年6月12
      日以書面向本院民事執行處異明異議，並於99年6月22日
      向被告提起本件分配表異議之訴，主張對系爭分配表所列
      計次序8之系爭債權本金部分1,317,026元，及次序11違約
      金1,175元應予剔除。又因被告於99年7月23日陳述其就系
      爭債權已取得執行名義，是原告認為系爭債權本金部分1,
      317,026元，及次序11違約金1,175元應列為普通債權。
  三證據：提出系爭不動產之土地登記簿謄本、本院98年度司執
    字第14849號強制執行事件分配表影本、系爭不動產貸款明
    細表影本、張加益所有位於彰化之不動產土地登記簿謄本及
    貸款明細表各1件為證。
貳、被告方面：
  一聲明：原告之訴駁回；訴訟費用由原告負擔。
  二陳述：
    (一)系爭不動產於93年11月10日共同設定本金最高限額抵押權
      額646萬元之第一順位抵押權予被告，依本筆抵押權之其
      他約定事項第一條第1項約定，系爭不動產之最高限額抵
      押權擔保訴張加益對被告過去、現在及將來一切債務之清
      償。按第881條之1第1項規定，稱最高限額抵押權者，謂
      債務人或第三人提供之不動產為擔保，就債權人對債務人
      一定範圍內之不特定債權，在最高限額內設定之抵押權。
      次按第881條之2規定，最高限額抵押權人就已確定之原債
      權，僅得於其約定之最高限額抵押權範圍內，行使其權利
      。前項債權之利息、遲延利息、違約金，與前項債權合計
      不逾最高限額範圍者，亦同。
    (二)查次序8之系爭債權原本1,317,026元為上開最高限額抵押
      權設定後成立之債權，符合上開所述之約定事項所稱擔保
      張加益對被告將來一切債務之清償。次查被告於99年3月
      16日具狀行使抵押權時，上開最高限額抵押權即告確定。
      況系爭不動產登記簿謄本僅記載最高限額，並未明確記載
      擔保之債權筆數或債權名稱，確定所擔保之債權為何應由
      被告負擔陳報之義務，並提出執行名義據以請求，非由原
      告具狀爭執何筆債權為被告第一順位抵押權擔保範圍內。
      再者，張加益並無異議；又系爭債權已有執行名義，是系
      爭債權為第一順位抵押權最高限額數額內優先受償，於法
      有據。
  三證據：提出與張加益設定第一順位抵押權之約定事項影本1
    件為證。
參、本件不爭執之事實：
  一被告主張張加益於93年11月11日向被告借款519萬元，迄98
    年1月11日止尚欠4,586,502元及其利息、違約金。被告聲請
    對張加益核發支付命令，經本院於98年5月1日核發98年度司
    促字第18949號支付命令，並已確定。被告於98年8月31日持
    該支付命令聲請對門牌為臺中市○區○○路二段92號7樓，
    建號9981建物，應有部分全部，及門牌為臺中市○區○○路
    二段92號地下二層，建號9988建物，應有部分31分之2，及
    所坐落基地臺中市○區○村段241之2、242之3、242之13、
    242之14、242之23地號土地，應有部分各為萬分之790 為強
    制執行，經本院98年度司執字第33585號強制執行事件受理
    ，並併入本院98年度司執字第14849號強制執行事件辦理。
  二張加益於93年11月10日以系爭不動產設定本金最高限額抵押
    權646萬元之第一順位抵押權登記與被告，該抵押權擔保之
    範圍依該押權設定契約書其他約定事項之約定，存續期間自
    93年10月27日起至123年10月27日止。
  三張加益於95年12月28日以彰化縣埤頭鄉○○路221巷18弄30
    號，建號253號，及所坐落基地彰化縣埤頭鄉路○○段138之
    23地號，應有部分全部、同段138之38地號，應有部分35分
    之1土地，設定本金最高限額抵押權160萬元之第一順位抵押
    權登記與被告，該抵押權存續期間自95年10月27日起至125
    年12月19日止。
  四張加益於97年9月11日以系爭不動產設定520萬元之第二順位
    抵押權普通抵押權登記與原告。
  五被告主張張加益於98年1月9日被告張加益於98年1月9日向被
    告借款133萬元，迄98年9月9日止尚欠原告1,318,992元（含
    本金1,317,026元、利息1,925元、違約金41元），聲請對張
    加益發支付命令，經本院於98年10月22日核發98年度司促字
    第46001號支付命令，並已確定，被告於99年3月18 日持該
    支付命令聲請對系爭不動產為強制執行，經本院99年度司執
    字第21454號強制執行事件受理，並併入本院98年度司執字
    第14849號強制執行事件辦理。
  六債權人彰化商業銀行股份有限公司對張加益聲請假扣押，業
    經本院98年執全字第798號事件囑託臺中市中正地政事務所
    於98年3月11日就系爭不動產完成查封登記。該債權人並於
    98年11月27日以對張加益之確定支付命令為執行名義聲請對
    張加益系爭不動產為強制執行，經本院98年司執字第14849
    號強制執行事件辦理。
  七原告於98年7月1日聲請強制執行債務人張加益所有系爭不動
    產，由本院98年度司執字第14849號強制執行事件受理，該
    不動產於99年3月4日以6,459,200元拍定，民事執行處於99
    年5月27日製成分配表，並通知於同年6月14日分配期日實施
    分配，原告於同年6月12日對分配表聲明異議，於6月22日提
    起本訴，並於同日對民事執行處陳述起訴之證明，被告於同
    年6月25日對民事執行處具狀陳報反對之陳述。
肆、本件爭執之事項：
    本院98年度司執字第14849號強制執行事件99年5月27日製作
    之分配表次序欄8中之第二順位抵押權本金部分1,317,026元
    及次序欄11之違約金債權1,175元，是否係屬系爭不動產所
    設定第一順位抵押權所擔保之債權範圍？
伍、本院判斷：
  一按「最高限額抵押權，係對於債權人一定範圍內之不特定債
    權，預定一最高限額，由債務人或第三人提供抵押物予以擔
    保之特殊抵押權。故最高限額抵押權所擔保債權必須為一定
    範圍內所發生之債權。準此以觀，最高限額抵押權不僅有其
    特定性，且最高限額抵押權係從屬於此一定範圍內之法律關
    係。最高限額抵押權所擔保者，即係此項法律關係所不斷發
    生之債權。該一定範圍之法律關係即為最高限額抵押權之基
    礎關係。至概括最高限額抵押權，因債權人與債務人間無基
    本契約（一定之法律關係）為擔保債權發生之基礎關係，尚
    難認屬有效。查０００向被上訴人借貸一百七十萬元及二百
    六十萬元之青年創業與改進農業經營專案貸款，而分別提供
    不動產為擔保，設定最高限額二百零四萬及三百十二萬元之
    系爭抵押權。依各該抵押權設定契約書所附之其他約定事項
    第一條約定：本抵押物之擔保範圍包括債務人、抵押物提供
    人對抵押權人（枋寮地區農會）現在（包括過去所負現在尚
    未清償）、將來所負之借款、票據、保證開發國內信用狀、
    損害賠償等以及其他一切債務等語，有抵押權設定契約書附
    其他約定事項影本二份附卷可稽。雖該條約定尚泛言『一切
    債務』均在擔保之內，而揆諸前揭說明，此部分概括之約定
    ，因欠缺基礎之法律關係，屬概括最高限額抵押權約定之態
    樣，難認為有效，然除此部分之約定外，其餘擔保基礎之法
    律關係諸如『借款、票據、保證開發國內信用狀、損害賠償
    』之約定，均甚為明確，難指該部分之約定亦一併歸於無效
    。易言之，系爭抵押權為最高限額抵押權，其擔保之債權範
    圍，包含設定當時０００對被上訴人現在（包括過去已發生
    之債務而尚未清償者）、將來所負之借款、票據、保證開發
    國內信用狀、損害賠償等債務，可以確定。」（最高法院90
    年度台上字第1164號判決意旨參照）。
  二本件依被告所提出之張加益設定第一順位抵押權之約定事項
    第1條第1款約定：「抵押物提供人所提供之本抵押物擔保範
    圍，依照下列‧‧‧之約定：1.最高限額抵押權  包括債務
    人、連帶債務人對抵押權人新竹國際商業銀行股份有限公司
    （包括總行及所屬各分支機構‧‧‧）現在（包括過去所負
    現在尚未清償）及將來所負本抵押權設定契約書所定之債權
    最高限額以內之借款、利息、遲延利息、違約金、保證債務
    、抵押權人所墊付抵押物之保險費、執行抵押權費用以及因
    債務不履行而發生之損害賠償。」則依上約定可知，張加益
    於93年11月10日以系爭不動產設定本金最高限額抵押權646
    萬元之第一順位抵押權登記與被告，該抵押權擔保之範圍，
    約定所擔保之基礎法律關係包括「設定當時張加益對被告現
    在（包括過去所負現在尚未清償）及將來所負之借款、利息
    、違約金、保證債務、墊付抵押物之保險費、執行費用以及
    因債務不履行而發生之損害賠償」等，故張加益向被告因「
    借款」所生之本金債權及違約金債權，自均為其等間最高限
    額抵押權所擔保之債權，而於被告就抵押物實行抵押權時，
    於最高限額債權之範圍內，自均得優先受償。
  三經查本院98年度司執字第14849號強制執行事件99年5月27日
    製作之分配表次序欄8中之第二順位抵押權本金部分1,317,0
    26元及次序欄11之違約金債權1,175元，均係張加益於95年
    間向被告借款所生之債權，依上揭說明，自均屬系爭不動產
    所設定第一順位最高限額抵押權所擔保之範圍，故本院系爭
    分配表將之列為優先受償債權，自無違誤。
  四綜上所述，本件張加益於95年12月間向被告所借款所引生出
    本件系爭債權均屬系爭不動產最高限額抵押權所擔保之範圍
    ，故系爭不動產於拍賣後，本院依法將系爭債權列為第一順
    位抵押權而製作分配表，依法並無違誤，原告主張系爭債權
    ，並非系爭不動產擔保之抵押債權範圍，而提起本件分配表
    異議之訴，自屬無據，應予駁回。
陸、訴訟費用負擔：民事訴訟法第78條。
中    華    民    國    99    年    9     月    21    日
                  民事第一庭  法  官  李悌愷
以上正本係照原本作成
如對本判決上訴，須於判決送達後20日內向本院提出上訴狀。如
委任律師提起上訴者，應一併繳納上訴審裁判費。
中    華    民    國    99    年    9     月    21    日
                              書記官  錢  燕

司法院資訊處製作；財團法人民間司法改革基金會備份。
